【裁判字號】    89,上,155
【裁判日期】    891031
【裁判案由】    分配表異議之訴
【裁判全文】
臺灣高等法院臺南分院民事判決  八十九年度上字第一五五號  ｅ
      上  訴  人  丙  ○  ○
                  乙  ○  ○
      訴訟代理人    禎  和  律師
      被  上訴人  甲  ○  ○  .
右當事人間分配表異議之訴事件，上訴人對於中華民國八十九年三月十四日臺灣臺南
地方法院八十八年訴字第一五六０號第一審判決，提起上訴，並為訴之追加，本院判
決如左：
      主      文
原判決關於駁回上訴人後開第二項之訴部分，及該部分假執行之聲請，並訴訟費用之
裁判均廢棄。
臺灣臺南地方法院八十六年執字第一二二七０號強制執行分配表中，所列第一順位抵
押權人（即被上訴人）甲○○之債權原本「新台幣壹佰肆拾萬元」應更正為「新台幣
壹佰壹拾玖萬元」。
其餘上訴駁回。
確認被上訴人對上訴人所有坐落台南縣新化鎮○○段王公廟小段一二八二之六、之七
、之十四、之十五、之十六地號土地權利範圍二十七分之四，經台南縣新化地政事務
所以八十三年新地普字第一九四六二號收件於八十三年十二月七日所設定新台幣一百
七十萬元之抵押權，所擔保之借款債權本金逾新台幣壹佰壹拾玖萬元之部分不存在。
其餘追加之訴駁回。
第一、二審訴訟費用由被上訴人負擔百分之十五，餘由上訴人負擔。
追加之訴訴訟費用由被上訴人負擔十分之一，餘由上訴人負擔。
      事      實
甲、上訴人方面：
  一聲明：求為判決：
    (一)原判決廢棄。
    (二)確認被上訴人對上訴人所有坐落台南縣新化鎮○○段王公廟小段一二八二之六
      、之七、之十四、之十五、之十六地號土地（下稱系爭土地），權利範圍二十
      七分之四，經台南縣新化地政事務所以八十三年新地普字第一九四六二號收件
      ，於八十三年十二月七日所設定新台幣一百七十萬元抵押權所擔保（下稱系爭
      抵押權）之債權不存在。
    (三)被上訴人應將右開土地經台南縣新化地政事務所以八十三年新地普字第０一九
      四六二號收件，八十三年十二月七日所為新台幣一百七十萬元抵押權登記予以
      塗銷。
    (四)臺灣臺南地方法院八十六年執字第一二二七０號強制執行分配表中所列第一順
      位抵押權人甲○○之債權新台幣一百四十萬元應更正為零。
    (五)第一、二審訴訟費用，由被上訴人負擔。
  二陳述：除與原審判決記載相同者，予以引用外，另補稱：
    (一)本件系爭借款一百四十萬元，源於上訴人丙○○於八十二年十二月十六日向被
      上訴人甲○○借款七十萬元，經於八十三年十二月一日清償完畢，嗣於同年月
      五日復向被上訴人借款七十萬元所構成，並先後提供台南縣新化段王公廟小段
      一二八二之六等五筆土地持分二十七分之二及二十七分之四（追加乙○○為抵
      押人），設定一百四十萬元及一百七十萬元抵押權登記在案。
    (二)查上訴人就八十二年十二月十六日之七十萬元借款（下稱第一筆借款）已於八
      十三年十二月一日清償完畢，此有上訴人為清償借款而交付被上訴人之五張票
      據影本及土地權狀謄本抵押權塗銷之記錄可稽。蓋：
      1.被上訴人辯稱上揭支票係支付利息云云，誠屬子虛；由支票上金額之數目，
        從二萬元至三十萬元均有支付日期又非定期給付，顯係上訴人就經濟情況，
        量力償還所積欠之借款。按票據上領款人大都由被上訴人所具領，轉入其於
        新化農會（000－00000－0）帳戶內，亦徵清償事實確係存在。
      2.經查上開八十二年十二月十六日之七十萬借款，已於八十三年十二月一日清
        償完畢，此有被上訴人不爭之四張清償借款支票（發票日八十三年三月二
        十三日、金額五萬二千五百元發票日八十三年九月二十二日、金額六萬元
        發票日八十三年十月十八日、金額三十萬元發票日八十三年十二月一日
        、金額二十五萬元，計六十六萬二千五百元）可證揆當初被上訴人僅給付借
        款五十九萬五千元故被上訴人始願就該筆借款之抵押權登記辦理塗銷，足
        證該筆七十萬借款債權已不存在。是台灣台南地方法院八十六年執字第一二
        二七０號強制執行事件強制執行金額計算書分配表載「債權人甲○○債權原
        本一百四十萬元」並以本金一百四十萬元計算利息、違約金即有違誤。
      3.又查兩造間之借貸習慣，被上訴人往往預扣利息，並要上訴人（借貸人）設
        立高額抵押權及開立未具日期之本票（金額與設立抵押債權同額）以作為擔
        保（此觀乎前後二筆借款各七十萬元，卻要分別設定抵押權一百四十萬、一
        百七十萬元自明）。且就第一筆借款，被上訴人預扣六個月利息，上訴人實
        際貸得金額僅五十九萬五千元整，惟因遲至八十三年十二月才還清，故前後
        支付金額高達七十二萬二千五百元整。
    (三)次查上訴人丙○○於八十三年十二月五日另向被上訴人借款七十萬元第二筆借
      款，被上訴人亦預扣六個月利息亦僅交付五十九萬五千元（甲○○若主張交付
      七十萬元，自應由其就付款事實負舉證責任）：
      1.此次借款，因上開第一筆借款遲延清償之故，要求增加擔保金額而設定一百
        七十萬元之抵押權登記，並開立一百三十萬、十萬、十五萬、十五萬本票四
        張，今以其中一百四十萬元部分指稱積欠借款金額，誠故為誣攀。原審不察
        ，竟以此認二造間一百四十萬元債權成立，實為有誤。況被上訴人就其貸與
        金額一百四十萬元部分，依民事訴訟法第二七七條之規定，自應舉證以實其
        說，應提出借據憑證等，否則即難認消費借貸之契約成立。
      2.次查第二筆借款，上訴人自八十四年二月份起即陸續以支票償還，至八十五
        年八月十七日已然清償完畢，此有上訴人交付被上訴人之支票影本可稽。除
        有被上訴人於玉山銀行永康分行帳號Ｓ二一－六、及新化鎮農會帳號00－
        000－000000－0，由被上訴人領款外，餘均由其交付轉讓他人。
        另編號一至五支票影本因時日甚久而無法取得。上訴人丙○○至少以發票
        日八十四年十二月十三日、金額五萬元發票日八十五年二月一日、金額十
        萬五千元發票日八十五年二月二十九日、金額三萬七千五百元發票日八
        十五年三月二十日、金額三萬五千元發票日八十五年四月十日、金額三萬
        五千元發票日八十五年四月三十日、金額二萬元發票日八十五年五月三
        十一日、金額二萬元發票日八十五年五月十日、金額三萬五千元，計三十
        三萬七千五百元支票清償借款，且查上開八紙支票，被上訴人自認有收受。
        上訴人借款既已清償，二造之間消費借貸關係消滅，被上訴人其債權請求權
        不復存在，抵押權即失其所附麗。
    (四)被上訴人稱上開編號三萬七千五百元及編號二萬元支票係清償上訴人丙
      ○○另筆以陳國良名義借貸五十萬元利息，然上訴人堅決否認，且甲○○亦自
      認該五十萬元借款名義人係陳國良，若上訴人積欠金額尚包括此五十萬元，何
      以其強制執行請求之金額僅系爭一百四十萬元，而無五十萬元債權，足證若有
      五十萬借貸，借款人亦應為陳國良，而非上訴人。故上開上訴人清償借款之支
      票，顯與陳國良之五十萬元借款無關，被上訴人故為混淆，應無足採。
  三證據：援用第一審所提證據外，另提支票、土地登記簿謄本、分配表等影本，並
    請求本院向台灣土地銀行北臺南分行及臺南郵局函查系爭支票是由何人提示及傳
    訊證人洪楊明霞。
乙、被上訴人方面：
  一聲明：求為判決駁回上訴。
  二陳述：除與原審判決記載相同者，予以引用外，另補稱：
    (一)查上訴人丙○○與被上訴人為鄰居關係，且在丙○○當口碑國小家長會長時，
      甲○○也為該校顧問，當丙○○缺錢週轉時找村內余寶旻代書設法，經余代書
      仲介，且本來就相識，在互相幫忙的理念下，才接下這筆借貸事件。
      上訴人即債務人丙○○與乙○○二人，提供系爭土地設定抵押權作為向被上訴
      人借款一百四十萬元之擔保，債務迄未清償；上訴人丙○○又以客票背書向被
      上訴人即債權人借二十萬元，屆期提示不兌現；另上訴人丙○○在其弟陳國良
      提供土地設定抵押權向被上訴人借款三十萬元後，亦以陳國良名義借五十萬元
      ，迄未清償。而本案利息清償至八十五年九月份後即不清償。上訴人所簽發支
      票均係清償利息，並非清償借款本金，若清償借款完畢，必簽清償書交付，上
      訴人也會索回本票，足見其主張不可採信。
    (二)上訴人在本件訴訟中，歷次主張之事項及理由均不同且矛盾，詳陳如後：
      1.在執行卷於八十八年三月十一日提出分配表所載債權聲明異議狀，主張以土
        銀十八張支票清償完畢。於八十八年四月十五日提出之意見陳述狀，第一筆
        借款七十萬元於八十三年十二月十九日清償，上訴人自八十四年三月十二日
        至八十五年八月十七日以十九張支票共一百五十六萬元付予被上訴人，付款
        日期應在償還借款之後；又或謂十九張支票，或謂十八張支票內容相同。
      2.於八十八年九月二十二日提出的準備書狀，也提出還款是在清償完畢之後，
        八十三年十二月二十二日清償塗銷抵押權，八十四年三月十二日至八十五年
        八月十七日付款完畢。
      3.上訴人歷次主張不同：(1)於八十八年三月十一日上訴狀如下「借貸一百四十
        萬元，設定一百七十萬，每月付息二分半，並於八十四年十二月十三日起至
        八十五年八月十七日止，以土地銀行支票十八張償還借款，計一百五十六萬
        二千五百元，詳如票號」。(2)於八十八年四月十五日之書狀亦稱「借款一百
        四十萬元乙案，第一筆借款七十萬於八十三年十二月十九日清償，本人自八
        十四年三月十二日至八十五年八月十七日已付訖款項，計新台幣一百五十六
        萬二千五百元正，詳如清冊」。(3)於八十九年六月十四日之書狀亦稱「八十
        三年十二月五日上訴人向被上訴人借款七十萬元，上訴人以下列廿一張支票
        清償」。
        其間之差異：
          第一次(1)編號6.、7.、11.、12.等四張支票於第二次(2)消失。
          編號1.至5.等五張支票為第一次(1)沒有，第二次(2)才出現，同樣是以十
            九張支票，清償一百四十萬元借貸。
          第一次(1)編號6.、7.二張支票在第三次(3)又出現。
          支票合計一百五十七萬六千五百元，是還七十萬的借款，還是還一百四
            十萬借款？三次版本不同。
          (5)上訴人稱第一筆借款已於八十三年十二月一日清償完畢，於八十八年四
            月十五日上訴人意見陳述，第一筆借款於八十三年十二月十九日清償日
            期不同。
    (三)本件系爭借款一百四十萬元，被上訴人甲○○也有帳簿可證明，上訴人每月支
      付三萬五千元利息，直到八十五年八月止，利息再也無法支付而停擺，三萬五
      千元，就是借一百四十萬利息二分半的金額。上訴人第一次提出異議之訴承認
      於八十八年三月十一日借貸一百四十萬元，設定一百七十萬。在原審開庭時，
      借款一百四十萬元，為兩造所不爭執。因上訴人再增加擔保品，被上訴人認為
      有保障之下，再借出第二筆借款，有設定抵押權在申報所得稅時須申報利息所
      得，被上訴人要求高額抵押權，豈不是自找麻煩。至八十二年十二月十六日兩
      造有抵押設定起，雙方就有金錢往來，上訴人丙○○時常以支票向被上訴人調
      借現金，以便週轉，在有借有還的情況下，繼續有調借情形，上訴人所稱述四
      張支票（發票日八十三年三月二十三日、金額五萬二千五百元發票日八十
      三年九月二十二日、金額六萬元發票日八十三年十月十八日、金額三十萬元
      發票日八十三年十二月一日、金額二十五萬元），計六十六萬二千五百元，
      應屬支票調現，事實上並未清償借款本金。
    (四)就有關二十一張支票清償借款七十萬元詳細答辯如下：
      1.附表(二)廿一張支票，上訴人提出的支票影印本，有十二張，其中編號1.、2.
        、3.、4.、5.、19.、20.、等八張支票未附影本。編號2.、3.、4.、5.等四
        張，缺支票號碼，不能作為清償證明。編號19.、20.、三張支票皆為退票，
        日期八十五年八月六日至同月十七日，是時上訴人已無法正常繳息。
      2.編號、、、、、等六張支票，被上訴人未曾經手背書或提出票
        據交換。否認被上訴人交付轉讓他人，上訴人自應舉證以實其說。
      3.編號5.、6.、7.、9.、10.、等五張，為上訴人借一百四十萬所付利息；編
        號8.、12.、13.為上訴人借五十萬所付的利息，被上訴人收到。
    (五)上訴人所開立之一百三十萬元、十萬元本票二紙，開具日期八十三年十二月九
      日為借一百四十萬時之擔保；而十四萬二千五百元之本票二紙，開具日期八十
      五年九月廿三日為換回退票支票之擔保。二次開具的本票，日期相差甚遠，用
      途也不一樣，如何把它湊在一起，而借據、憑證如不齊全，如何能申請拍賣。
  三證據：援用第一審所提證據外，另提本票、土地登記謄本、帳冊明細等影本。
丙、本院依職權調閱台灣臺南地方法院八十六年度執字第一二二七０號拍賣抵押物執
    行卷、八十六年拍字第九九號拍賣抵押物案卷。
      理      由
一、本件上訴人主張：伊分別於八十二年十二月十六日、八十三年十二月五日向被上
    訴人借款各七十萬元，被上訴人實際交付各五十九萬五千元，並先後提供系爭土
    地持分二十七分之二及二十七分之四（追加乙○○為抵押人），設定一百四十萬
    元及一百七十萬元抵押權作擔保，二筆借款已分別以附表(一)、(二)之支票清償，並
    塗銷第一次抵押權登記，詎被上訴人卻以上訴人於八十三年十二月間積欠其借款
    一百四十萬元為由，向原法院聲請以八十六年度執字第一二二七０號拍賣抵押物
    強制執行事件拍賣上訴人所有之抵押不動產，執行法院並據而於拍定後作成被上
    訴人債權原本一百四十萬元之分配表，爰依強制執行法第四十一條之規定提起分
    配表異議之訴，請求判決該強制執行事件分配表被上訴人債權原本應更正為零；
    並為訴之追加請求確認被上訴人對上訴人所有系爭土地於八十三年十二月七日所
    設定一百七十萬元之抵押權所擔保之債權不存在、並判命被上訴人應塗銷系爭抵
    押權登記等語。
二、被上訴人則以：上訴人分別於八十二年十二月及八十三年十二月間各向伊借款七
    十萬元，共積欠一百四十萬元，約定利息為月息二分半，即每月應付利息為三萬
    五千元，並簽發金額一百三十萬元、十萬元之本票二紙交付伊，自八十五年八月
    起因無法繳納利息，始聲請原法院以八十六年度執字第一二二七０號強制執行事
    件拍賣系爭土地，且上訴人在八十三年間所交付兌現之支票四紙係調現週轉，事
    實上並未清償借款本金，因用第二次抵押權（增加擔保物持分）已可涵攝擔保，
    而同意塗銷第一次之抵押權，並非本金業已清償；所付八十四年以後兌現之支票
    八紙之金額抵充利息尚有不足，另有所指支票或有無支票號碼可查證、或有伊並
    未經手背書轉讓或提示兌現、或有遭退票而以本票換回，故上訴人主張借款債務
    已因清償而不存在，並不實在等語，資為抗辯。
三、本件上訴人主張上訴人於八十二年十二月間，以所有坐落台南縣新化鎮○○段王
    公廟小段一二八二之六、之七、之十四、之十五、之十六地號土地，權利範圍二
    十七分之二，由台南縣新化地政事務所以第一九三五八號收件於八十二年十二月
    二十日設定最高限額新台幣一百七十萬元之抵押權為擔保，向被上訴人借款七十
    萬元；嗣於八十三年十二月間以同地號土地，權利範圍應有部分二十七分之四（
    上訴人各半），由台南縣新化地政事務所以第一九四六二號收件於八十三年十二
    月七日設定新台幣一百七十萬元之抵押權為擔保，向被上訴人借款七十萬元；上
    訴人丙○○曾以支票：八十三年間交付發票日八十三年三月二十三日金額五萬
    二千五百元、發票日八十三年九月二十二日金額六萬元、發票日八十三年十
    月十八日金額三十萬元、發票日八十三年十二月一日金額二十五萬元等四紙支
    票；在八十四年以後交付發票日八十四年十二月十三日金額五萬元、發票日
    八十五年二月一日金額十萬五千元、發票日八十五年二月二十九日金額三萬七
    千五百元、發票日八十五年三月二十日金額三萬五千元、發票日八十五年四
    月十日金額三萬五千元、發票日八十五年四月三十日金額二萬元、發票日八
    十五年五月三十一日金額二萬元、發票日八十五年五月十日金額三萬五千元等
    支票交付被上訴人持以兌現；嗣被上訴人以上訴人積欠其借款一百四十萬元為由
    ，聲請原法院以八十六年度拍字第九九號准予拍賣上訴人所有之系爭土地，並執
    以聲請原法院以八十六年度執字第一二二七０號民事執行事件為強制執行，在所
    製作之分配表列明第一順位抵押權債權人甲○○之債權原本為一百四十萬元之事
    實，業經本院依職權調閱執行卷宗核閱屬實，復為被上訴人所不爭執，自堪信為
    真實。
四、本件上訴人另主張伊所借之金額，被上訴人實際上各僅交付五十九萬五千元；第
    一次所借款項，伊已於八十三年十二月一日前以附表(一)所示支票清償；第二次所
    借款項，伊已以附表(二)所示支票清償云云；被上訴人則以伊僅各扣一個月利息後
    交付，如附表(一)(二)支票或未經手，或供付利息，或調現用，借款原本均尚未清償
    等語置辯。本院查：
  (一)按消費借貸，因金錢或其他代替物之交付，而生效力，民法第四百七十五條定有
    明文。故金錢借貸契約，屬要物契約，應由貸與人就交付金錢之事實負證之責
    ，最高法院以六十九年臺上字第三五四六號著有判例。查本件兩造之兩造金錢消
    費借貸契約，金額均為七十萬元，如前所述，惟契約之生效要件即以所借金額交
    付為生效要件，本件被上訴人謂預扣一個月利息後將所借款項交付，惟為上訴人
    所否認，被上訴人雖提出本票二紙面額共一百四十萬元，但本票係無因證券，不
    能以之證明有交付款項之事實，復無其他證據，自應以上訴人所自認之借貸二次
    各交付五十九萬五千元之事實為可採。況一般民間私人放款借貸，均係預扣利息
    後交付所貸借款項，兩造之第一次借款債權本金為七十萬元，借款期限自八十二
    年十二月十六日至八十三年六月十六日（見原審卷第五三頁），利息按前述月息
    二分半計算（年息百分三十），共計一十萬五千元；其第二次借款，依被上訴人
    所述，連同原借款項共計一百四十萬元，借款期限自八十三年一月二十七日至同
    年四月二十六日（見原審卷第五三頁），按月息二分半計算，共計一十萬五千元
    ，亦屬相合。則兩造間之金錢消費借貸契約，二次借貸契約各在五十九萬五千元
    之範圍內發生效力。
  (二)上訴人主張其於八十二年十二月間之第一次借款七十萬元，業以附表(一)之支票六
    紙清償，被上訴人並已同意將所擔保之抵押權塗銷，提出支票影本五紙及土地登
    簿謄本一份附卷為證（見原審卷第五三、五四、六五頁、本院卷第四四至四九頁
    ）；惟為被上訴人否認係清償借款本金。經查：
    1.由上訴人於八十八年三月十日所具分配表異議狀載：伊等以系爭土地「向債權
      人甲○○借貸新台幣一百四十萬元，設定抵押權一百七十萬元。每月付利息貳
      分半，前後付息達八十七萬元，並於八十四年十二月十三日起至八十五年八月
      十七日止以土地銀行公園分行支票十八張償還借款計一百五十六萬二千五百元
      ：：」，有異議狀附於原審法院八十六年度執字第一二二七０號卷可稽（未編
      頁碼數）。由上訴人書狀自述係借款總數一百四十萬元，若如上訴人在本件訴
      訟所主張，在八十三年十二月一日已將第一次借款還清而無積欠，則應將借款
      總數稱為「七十萬元」才對，何以在異議狀仍稱借款「一百四十萬元」。對台
      南地方法院八十六年度拍字第九九號裁定提起抗告時，亦未爭執被上訴人主張
      之債權額加以爭執（見本院八十六年度抗字第一九○號卷第三、四頁）。
    2.又上訴人對於第一筆借款清償日期，在八十八年三月十日之分配表異議狀載：
      係連同第二筆借款共一百四十萬元，除另付利息八十七萬元外，係於八十四年
      十二月十三日起至八十五年八月十七日止以支票清償。惟其後於八十八年四月
      十二日分配表異議（證明及意見）狀則稱「第一筆借款柒拾萬元（設定一百四
      十萬元抵押權）於八十三年十二月十九日償還」（見同上執行卷）。嗣於本院
      審理時則改稱：第一筆借款係以如附表(一)所示支票償還云云。果若上訴人確已
      清償該第一筆借款，則清償之方式、金額及日期應極清楚明確，何以多次敘述
      ，有如此大的不同。
    3.由前後二筆借款設定及塗銷抵押權擔保物之範圍及時間前後觀之：上訴人之第
      一筆借款係於八十二年十二月間，以所有系爭土地權利範圍二十七分之二，設
      定最高限額新台幣一百四十萬元之抵押權為擔保，向被上訴人借款七十萬元。
      嗣於八十三年十二月五日以同地號土地，連同上訴人乙○○之所有權權利範圍
      應有部分二十七分之四，設定額新台幣一百七十萬元之抵押權為擔保，再向被
      上訴人借款七十萬元。而其第一筆借款之抵押權係遲至於同月十二日清償為由
      ，同月十九日收件同月二十二日塗銷該抵押權登記。被上訴人謂在第二次一百
      七十萬元抵押權之權利範圍為義務人乙○○及丙○○所有之系爭土地二十七分
      之四，已涵攝第一次之抵押權，足獲保障，為法律關係明確故同意塗銷第一次
      抵押權。參以在第二次借款七十萬元時，被上訴人僅交付該次款項，上訴人竟
      仍於八十三年十二月九日開立票面金額共一百四十萬元之本票二紙交付（本票
      正本附於原執行法院八十六年度執字第一二二七０卷強制執行聲請狀附件，原
      審卷第七四頁、本院卷第一八六頁）。
    4.再由上訴人所主張第二次借款七十萬元，被上訴人預扣一期三個月（見土地登
      記簿謄本之借款存續期間為自八十三年十二月五日至八十四年三月五日）之利
      息「一十萬五千元」，實際交付金額為五十九萬五千元，約定利息按月息二分
      半計算，如前所述，則顯然據以計算之本金為一百四十萬元，果若已於八十三
      年十二月一日或十九日清償第一筆借款七十萬元，何以在計算預扣利息時，竟
      以借款本金一百四十萬元為計算標準。又由上訴人所主張據以清償之附表(二)支
      票編號1.2.3.4.5.7.19.，其時間間距大約三個月，金額均為一十萬五千元（其
      中編號1.已由發票人繳回作廢，未交由第三人提示兌領，見本院卷第一三七頁
      ）；編號9.10.14.，其時間間距均係一個月，金額均為三萬五千元，雖上訴人未
      能提出編號1.至5.支票影本附卷，但被上訴人亦自認在八十五年九月之後始未
      繳納利息，故該等支票應係給付被上訴人之利息（雖借款實際交付款項二次均
      為五十九萬五千元，惟兩造在計算利息當時似仍係按一百四十萬元計算），可
      以認定。
    5.上訴人丙○○主張曾以附表(一)之六張支票交付被上訴人兌領，被上訴人自認有
      兌領其中編號1.3.4.5.即發票日八十三年三月二十三日金額五萬二千五百元
      、發票日八十三年九月二十二日金額六萬元、發票日八十三年十月十八日
      金額三十萬元、發票日八十三年十二月一日金額二十五萬元等四紙支票，否
      認有收取編號2.6.支票。經查編號2.支票係由顏月宮背書（見卷第四五頁、原
      審卷第六五頁），不能證明係由收取經手或兌領；編號6.支票係由發票人王春
      金自行繳回作廢，未交由第三人提示兌領，有郵政儲金匯業局劃撥處八十九年
      八月十七日劃字四一八號函在卷可稽（見卷第一三七頁），不能證明以該二紙
      支票支付欠款。另參以上訴人所傳證人即被上訴人之配偶洪楊明霞到庭證稱：
      上訴人曾私下以附表(二)編號17.18.支票二紙私下向伊調現借款，但未收到編號15.
      16.支票，並曾以三十五萬元之客票向伊調現二十萬元云云（見卷第一一六、一
      一七、一一九頁）。上訴人丙○○除以抵押借款外，亦曾持票向洪楊明霞調現
      ，參以在第二次借款付款及其後支付利息等情形，被上訴人主張上訴人以該四
      張支票向伊調借現款應急，部分清償利息，並非清償第一次借款七十萬元，堪
      可採信。上訴人謂第一次借款已全部清償完畢，並非可採。
    6.被上訴人主張在第二次借款七十萬元時，上訴人之第一次借款七十萬元尚未清
      償本金，應可採信。
  (三)上訴人另主張以如附表(二)編號1.至所示支票，清償其對被上訴人八十三年十二
    月間之第二次借款七十萬元云云；被上訴人除自認收受如附表所示編號6.、7.、
    8.、9.、10.、12.、13.、14.之支票並兌現，其中編號6.、7.、9.、10.、14.之支票係
    清償借款本件借款部分之利息，其中編號8.、12.、13.之支票係清償另上訴人丙○
    ○以訴外人陳國良名義借款五十萬元部分利息外，餘皆否認收到款項或支票。
    1.就其中編號1.至5.之支票部分，因無確切支票號碼而無從查證；編號11.之支票
      係由中國家庭教育協進會背書兌領（見原審卷第五三頁、本院卷第五五、一四
      八頁）；編號15.之支票係由王春金、洪國山背書，由江麗卿兌領（見原審卷第
      五四頁、本院卷第五八、一四八頁）；編號16.支票，係由劉陳麗來兌領（見原
      審卷第五六頁、本院卷第五八、一四八頁）；編號17.、18.支票，係由洪楊明霞
      經手分別由梁倫雅、洪楊明霞兌領，為私人調借現款，並非清償對被上訴人借
      款之用，有支票影本在卷，並經證人洪楊明霞到庭作證屬實（見原審卷第五七
      、五八頁、本院卷第六０、六一、一四七頁）；編號19.、20.、支票，係退票
      之支票，無支票影本提供附卷，有臺灣土地銀行北台南分行八十九年八月二十
      五日北南存字八第八九００三四六號函附卷可稽（見本院卷第一四六頁），被
      上訴人謂其中編號19.、20.退票後，上訴人於八十五年九月十五日另以面額一十
      四萬四千一百九十五元之本票換回，並提出本票影本附卷可案（見原審卷第一
      ０四頁、本院卷第八五頁）。就編號部分，上訴人亦無證據曾交付被上訴人
      。則上訴人主張曾以編號1.至5.、11.、15.至之支票清償部分，既均無法證明
      確有收受且係用以清償系爭借款之事實，上訴人復無法提出其他確切事證以實
      其說，主張以該等支票清償積欠借款，即非可採。
    2.按清償人所提出之給付，應先抵充費用，次充利息，次充原本，民法第三百二
      十三條定有明文。又約定利率超過週年百分之二十者，民法第二百零五條既僅
      規定債權人對於超過部分之利息無請求權，則債務人就超過部分之利息任意給
      付，經債權人受領時，自不得謂係不當得利請求返還（最高法院二十九年上字
      第一三○六號判例參照）。本件上訴人所為給付，雙方既無特別約定，又無費
      用之支出，自應先充利息，如有剩餘再充原本。而兩造所約定之借款利息（即
      月息二分半，即年息百分之三十）雖超過年息百分之二十，然上訴人任意給付
      ，經被上訴人受領，揆諸前揭判例意旨，為有權受領。
      (1)又對於一人負擔數宗債務，而其給付之種類相同者，如清償人所提出之給付
        不足以清償全部債額時，依民法第三百二十一條之規定，應由清償人於清償
        時指定其應抵償之債務，非債權人所得任意充償某宗之債務（見最高法院四
        十四年台上字第九二三號判例）。就附表(二)編號8.、12.、13.之支票，上訴人
        既主張係清償伊向被上訴人借款之系爭債務，被上訴人自不得謂係清償另筆
        「上訴人丙○○以訴外人陳國良名義借款五十萬元」部分利息。
      (2)查上訴人雖借款一百四十萬元，惟被上訴人實際交付金額為一百一十九萬元
        ，依雙方約定每月利息為二分半計算，即二萬九千七百五十元。自八十三年
        十二月七日起至分配表利息起算日之前一天即八十五年九月二十二日止，共
        二十一月又十五日，上訴人應給付之利息為六十三萬九千六百二十五元，而
        依前述被上訴人自認已受領編號6.、7.、8.、9.、10.、12.、13.、14.之支票並
        兌現之金額分別為五萬元、一十萬五千元、三萬七千五百元、三萬五千元、
        三萬五千元、二萬元、二萬八千元、三萬五千元，所清償之金額共計為三十
        四萬五千五百元，加上被上訴人自認於八十五年十月二十三日受領二萬二千
        五百元、同年十一月八日受領五萬元（見本院卷第一二六頁），合計為四十
        一萬八千元，尚不足清償利息部分（分配表自八十五年九月二十三日起算）
        。
    3.因之上訴人主張其向被上訴人之借款債務已因清償而消滅，被上訴人於民事執
      行處八十六年度執字第一二二七０號強制執行事件參與分配之一百四十萬元之
      債權不存在等情，洵不足取。
五、綜上所述，上訴人主張伊向被上訴人借款一百四十萬元，被上訴人實際交付款項
    為一百一十九萬元，堪信為真實，上訴人所辯伊已清償全部債務為不足採。
    從而，上訴人請求臺灣臺南地方法院八十六年執字第一二二七０號強制執行分配
    表中所列第一順位抵押權人甲○○之債權原本「新台幣壹拾肆拾萬元」應更正為
    「新台幣壹佰壹拾玖萬元」之部分，為有理由，應予准許。逾此所為請求，為無
    理由，應予駁回。原審就上開債權應改列部分，為上訴人敗訴之判決，尚有未洽
    ，上訴意旨指摘原判決不當，求予廢棄改判，為有理由，爰由本院予以廢棄改判
    如主文第二、三項所示。至於上訴人之請求不應准許部分，原判決為上訴人敗訴
    之判決，經核於法並無不合，上訴意旨求予廢棄改判，為無理由，應駁回其上訴
    。
    至於上訴人在本院所追加訴訟：被上訴人對上訴人所有系爭土地，權利範圍二
    十七分之四，於八十三年十二月七日所設定新台幣一百七十萬元之抵押權，所擔
    保之本金債權為新台幣壹佰壹拾玖萬元；則其請求確認系爭抵押權所擔保之債權
    逾壹佰壹拾玖萬元之部分不存在，為有理由，應予准許。在此範圍內所為請求，
    為無理由，應予駁回。至於上訴人為被上訴人設定之系爭抵押權所擔保對上訴
    人之借款債權現尚未全部清償，如前所述，則其請求塗銷該抵押權設定登記，亦
    無理由，併應駁回。
九、據上論結，本件上訴及追加之訴均為一部有理由，一部無理由，依民事訴訟法第
    四百五十條、第四百四十九條第一項、第七十九條但書、第八十五條第一項前段
    ，判決如主文。
中      華      民      國    八十九    年      十      月    三十一    日
                                    臺灣高等法院臺南分院民事第三庭
~B1審判長法官  林    輝    雄
~B2      法官  莊    俊    華
~B3      法官  丁    振    昌
右為正本係照原本作成。
如對本判決上訴，須於判決送達後二十日內向本院提出上訴狀，未表明上訴理由者，
應於上訴後二十日內向本院提出理由書。
中      華      民      國    八十九    年      十一    月      三      日
~B法院書記官  黃   惠   美
\附表(一)：（ 82.12.26. 借款70萬元  交付59.5萬元）。
編號      日   期         金    額         付款方式     備   註
 1       83.3.23.         52500元       一銀新化分行31803帳號 票號ＧＢ0000000 丙○○（小朋友幼教社）    原審卷Ｐ65-1  本院卷Ｐ44
 2       83.9.22.         20000元       一銀新化分行31803帳號 票號ＧＢ0000000 丙○○（小朋友幼教社）    原審卷Ｐ65-2  本院卷Ｐ45
 3       83.9.22.         60000元       一銀新化分行31803帳號 票號ＧＢ0000000 丙○○（小朋友幼教社）    原審卷Ｐ65-3  本院卷Ｐ46
 4         83.10.18.     300000元       一銀新化分行31803帳號 票號ＧＢ0000000 丙○○（小朋友幼教社）    原審卷Ｐ65-反4  本院卷Ｐ47
 5         83.12.1.      250000元       一銀新化分行31803帳號 票號ＧＢ0000000 丙○○（小朋友幼教社）    原審卷Ｐ65-反5  本院卷Ｐ47
 6         83.4.29.       40000元       臺南郵局00000000帳號 票號Ｃ0000000 王金春       未提出
附表(二)：（83.12.5.借款70萬元  交付59.5萬元）。
編號    日期    金 額     付 款 方 式   備   註
1        84.3.12.       105000元        臺南郵局00000000帳號 票號Ｚ0000000
0        00.6.10.       105000元        華僑永康分行792-6帳號 票號未列
3        84.9.9.        105000元        華僑永康分行792-6帳號 票號未列
4        84.10.15.      105000元        一銀新化分行31803帳號 票號未列
5        84.12.9.       105000元        華僑永康分行792-6帳號 票號未列
6        84.12.13.       50000元        土銀北臺南分行3034-1帳號 票號ＣＥＡ0000000      原審補卷Ｐ47 本院卷Ｐ50
7        85.2.1.        105000元        土銀北臺南分行3034-1帳號 票號ＣＥＡ0000000      原審補卷Ｐ48 本院卷Ｐ51
8        85.2.29.       37500元 土銀北臺南分行3034-1帳號 票號ＣＥＡ0000000      原審補卷Ｐ49 本院卷Ｐ52
9        85.3.20.        35000元        土銀北臺南分行3034-1帳號 票號ＣＥＡ0000000      原審補卷Ｐ50 本院卷Ｐ53
10       85.4.10.        35000元        土銀北臺南分行3034-1帳號 票號ＣＥＡ0000000      原審補卷Ｐ52 本院卷Ｐ54
11       85.4.13.        12000元        土銀北臺南分行3034-1帳號 票號ＣＥＡ0000000      原審補卷Ｐ53 本院卷Ｐ55、000
00       00.4.30.        20000元        土銀北臺南分行3034-1帳號 票號ＣＥＡ0000000      本院卷Ｐ000
00       00.5.31.        20000元        土銀北臺南分行3034-1帳號 票號ＣＥＡ0000000      原審補卷Ｐ55 本院卷Ｐ56
14 85.5.10. 35000元土銀北臺南分行3034-1帳號票號ＣＥＡ0000000原審補卷Ｐ51本
院卷Ｐ57
15       85.5.30.        50000元        土銀北臺南分行3034-1帳號 票號ＣＥＡ0000000      原審補卷Ｐ54 本院卷Ｐ58、000
00       00.6.13.       200000元        土銀北臺南分行3034-1帳號 票號ＣＥＡ0000000      原審補卷Ｐ56 本院卷Ｐ59、000
00       00.6.20.        12000元        土銀北臺南分行3034-1帳號 票號ＣＥＡ0000000      原審補卷Ｐ57 本院卷Ｐ60、000
00       00.6.27.       100000元        土銀北臺南分行3034-1帳號 票號ＣＥＡ0000000      原審補卷Ｐ58 本院卷Ｐ61、000
00       00.8.6..       105000元        土銀北臺南分行3034-1帳號 票號ＣＥＡ0000000      本院卷Ｐ85
20       85.8.15.        35000元        土銀北臺南分行3034-1帳號 票號ＣＥＡ0000000      本院卷Ｐ85
21       85.8.17.       200000元        土銀北臺南分行3034-1帳號 票號ＣＥＡ0000000      本院卷Ｐ85


司法院資訊處製作；財團法人民間司法改革基金會備份。
